【裁判字號】    91,訴,3982
【裁判日期】    920916
【裁判案由】    營利事業所得稅
【裁判全文】
臺北高等行政法院判決                            九十一年度訴字第三九八二號
                              .
    原      告  寶來證券股份有限公司
    代  表  人  甲○○董事長.
    訴訟代理人  袁震天  律師
    複 代 理人  吳紹衍  律師
    被      告  財政部臺北市國稅局
    代  表  人  張盛和（局長）
    訴訟代理人  乙○○
                丙○○
右當事人間因營利事業所得稅事件，原告不服財政部中華民國九十一年八月七日台財
訴字第０九０００六四六六０號訴願決定，提起行政訴訟。本院判決如左：
    主  文
訴願決定及原處分（復查決定）均撤銷。
訴訟費用由被告負擔。
    事  實
壹、事實概要：
  一、原告前身時代證券股份有限公司（該公司於民國八十九年九月九日與原告公司
      合併而歸於消滅，公私法上之權利義務均由原告公司承受）辦理民國（下同）
      八十八年度營利事業所得稅結算申報，原列報尚未抵繳之扣繳稅額新台幣（下
      同）五、七三二、六七０元。
  二、被告初查時，以原時代證券股份有限公司債券利息收入之前手息扣繳稅額，依
      所得稅法第八十九條第一項第二款後段規定，其納稅義務人應為取得所得者，
      並非原告之所得，且其亦未列報該前手息部分之所得。乃按百分之十扣繳率計
      算前手利息之扣繳稅額二、五七六、五六四元予以核減，核定尚未抵繳扣繳稅
      額為三、一五六、一０六元（即五、七三二、六七０減二、五七六、五六四元
      之餘額）。
  三、原告在與時代證券股份有限公司合併後，不服上開核定中(1)否准原告以二、五
      七六、五六四元扣繳稅款抵繳原告之應納稅款部分以及(2)否准原告認列呆帳損
      失一０、二七九、八六六元部分之規制性決定，因而申請復查，但復查結果未
      獲變更，而原告再就其中(1)之部分提起訴願，然而仍遭駁回，因此提起本件行
      政訴訟。
貳、兩造聲明：
  一、原告聲明：
      求為判決撤銷原處分（包含復查決定）有關否准原告以二、五七六、五六四元
      扣繳稅款抵繳原告應納稅款部分之規制性決定及訴願決定。
  二、被告聲明：
      求為判決駁回原告之訴。
參、兩造之爭點：
  一、原告主張之理由：
    Ａ、按憲法第十九條規定，人民有依法納稅之義務，惟法律所訂之事項若權利義
        務相關連者，則不得任意割裂適用，業經司法院大法官會議釋字第三八五號
        解釋在案。依所得稅法第八十八條之規定，利息所得應由扣繳義務人於給付
        時，扣取稅款，並將所扣取稅款向國庫繳納；另依同法第七十一條、第九十
        九條及第一百條之規定，扣繳稅款於結算申報時可用以抵繳應納稅額；此即
        屬權利與義務相互關連之規定，不容割裂適用。是故本件原告雖非前手息之
        實際所得人，然既依財政部六十四年台財稅第三六四四○號函，負擔被扣繳
        全期利息之扣繳稅款之「義務」，則相對取得將該扣繳稅款用以抵繳應納稅
        額之「權利」，被告作成處分否准原告將相對於前手息之扣繳稅款用以抵繳
        應納稅款，其認事用法已有違憲之違誤，至為顯然。
      １、按「憲法第十九條規定人民有依法律納稅之義務，固係指人民有依據法律
          所定之納稅主體、稅目、稅率、納稅方法及納稅期間等項而負納稅義務之
          意，然課人民以繳納租稅之法律，於適用時，該法律所定之事項若權利義
          務相關連者，本於法律適用之整體性及權利義務之平衡性，當不得任意割
          裂適用。」司法院大法官會議釋字第三八五號解釋著有明文。
      ２、又按「納稅義務人有左列各類所得者，應由扣繳義務人於給付時，依規定
          之扣繳率或扣繳辦法，扣取稅款，並依第九十二條規定繳納之︰一、．．
          ．二、機關、團體、事業或執行業務者所給付之薪資、利息、．．．」、
          「納稅義務人應於每年二月二十日起至三月底止，填具結算申報書，向該
          管稽徵機關，申報其上一年度內構成綜合所得總額或營利事業收入總額之
          項目及數額，以及有關減免、扣除之事實，並應依其全年應納稅額減除暫
          繳稅額及尚未抵繳之扣繳稅額，計算其應納之結算稅額，於申報前自行繳
          納。但短期票券利息所得之扣繳稅款不得減除。」、「納稅義務人於繳納
          暫繳稅款時，得憑扣繳憑單抵繳，如不足額另以現金補足，如超過暫繳稅
          款數額時，其超過之數留抵本年度結算稅額。」、「納稅義務人每年結算
          申報所得額經核定後，稽徵機關應就納稅義務人全年應納稅額，減除暫繳
          稅額、未抵繳之扣繳稅額，及申報自行繳納稅額後之餘額，填發繳款書，
          通知納稅義務人繳納。」為行為時所得稅法第八十八條、第七十一條第一
          項、第九十九條、第一百條前段所明定。
      ３、所得稅原則上由納稅義務人自動申報繳納，但為掌握所得來源，及兼顧國
          庫財源在年度進行中之均衡性，遂於所得稅法中設計扣繳制度，責成「所
          得給付人」於支付時，必須先按規定之扣繳率扣取稅款並代「所得人」繳
          予國庫，嗣次年二月十日前再由「所得給付人」填發扣繳憑單交予「所得
          人」，由「所得人」憑以抵繳申報之應納所得稅，如有剩餘，尚可取得退
          稅，由此可知，扣繳憑單所載之扣繳稅款，實係「所得人」透過「所得給
          付人」預繳予國庫之所得稅款，確屬「所得人」之財產，此觀諸所得稅法
          第八十八條第一項、第九十二條第一項、第一百條第一項等規定，益可證
          明。
      ４、今查付息機構於兌息日時就原告所持有之票券給付予原告全期利息時，依
          財政部六十四年九月四日台財稅第三六四四○號函釋之規定：「本債票無
          論曾否轉讓，均應由付息機構，以付息時之持票人為納稅義務人（記名式
          者為最後記名之人）就全部利息一次扣繳所得稅，依法填報扣繳憑單。」
          （請詳原證四號），係以原告為納稅義務人填發扣繳憑單交予原告，由此
          即證利息扣繳憑單所載之扣繳稅款確為原告所負擔（繳納），而原告基於
          財政部六十四年九月四日台財稅第三六四四○號函所明釋，確係為系爭扣
          繳稅款之「納稅義務人」，要甚明確。又鑑於扣繳憑單所載之扣繳稅款，
          全數係由扣繳憑單所載之納稅義務人（原告）所預繳（負擔），是所得稅
          法第九十九條即明定：「納稅義務人於繳納暫繳稅款時，得憑扣繳憑單抵
          繳」，亦即於法律明文規定扣繳憑單所載之扣繳稅款確屬名義人即原告所
          有，而原告依法得將扣繳憑單所載之扣繳稅款用以抵繳應納稅額，至為灼
          然。
      ５、且核諸最高行政法院九十一年度判字第一四八二號判決之判決理由：「本
          件原告為系爭債券付息時之持票人，因上開財政部六十四年九月四日台財
          稅第三六四四○號函釋，遭強制課以系爭全部利息扣繳稅款之義務，既『
          依法律之形式』；而於結算申報時，被告竟主張原告雖被扣繳系爭稅款但
          非實際納稅義務人，否准扣繳稅款抵繳應納稅額之權利，反『採經濟之事
          實』。對於同一系爭所得，權利義務相關連之事項，而為不同認定，並均
          以不利於原告者為其準據，顯然割裂適用法律，揆諸前開司法院第三八五
          號解釋及說明，即有可議。」等語，即足證明。
      ６、綜上，扣繳制度與抵繳制度所形成之所得稅預繳制度中，被告既要享受「
          掌握所得來源」及「兼顧國庫財源在年度進行中之均衡性」之利益，以扣
          繳之方式對於原告之財產先予扣繳（對原告而言，此為依法所負之義務）
          ，剝奪原告就該扣繳稅款原所享有之財產權，則嗣後就該扣繳稅款自不得
          恣意為法律之割裂適用，而否准原告得依法律明文規定將扣繳稅款用以抵
          繳自身應納稅額之權利（對原告而言，此為依法所享之權利）。準此，本
          件原告雖非前手息之實際所得人，然既依財政部六十四年台財稅第三六四
          四○號函釋規定，負擔被扣繳全期利息之扣繳稅款之「義務」，則相對自
          應依法取得將該扣繳稅款用以抵繳應納稅額之「權利」，故被告未予詳究
          遽予作成否准原告將相對於前手息之扣繳稅款用以抵繳應納稅款之處分，
          其認事用法已有重大違誤而應撤銷，至為顯然。
    Ｂ、本於租稅法律主義之精神，扣繳稅款既為法律上明定納稅義務人之租稅抵稅
        權，除法律別有規定外，自不得以實質課稅為由，否准納稅義務人抵繳應納
        稅額。然被告竟以「所得稅法第七十一條第一項及第九十九條雖規定納稅義
        務人得以暫繳及扣繳稅款抵繳結算申報之應納稅額，然得為扣繳稅額抵繳應
        納稅款之對象，以應將利息所得申報、繳納所得稅之承擔納稅義務者為限；
        反之，如未申報利息所得，而未繳納利息所得稅者，則無扣繳稅額抵繳應納
        稅款之適用」為由，認系爭扣繳稅款非原告實際負擔及繳納，而錯誤適用實
        質課稅原則，否准原告將相對於前手息之扣繳稅款用以抵繳應納稅額，其之
        認事用法除對現行扣繳及抵繳制度有嚴重之誤解外，並有不當增加所得稅法
        所無之限制，而顯有違反憲法第十九條規定之租稅法律主義之重大違誤。
      １、按「涉及租稅事項之法律，其解釋應本於租稅法律主義之精神，依各該法
          律之立法目的，衡酌經濟上之意義及實質課稅之公平原則為之。」司法院
          大法官會議釋字第四二○號明文解釋在案（請詳原證五號）。上開解釋固
          然肯定實質課稅原則在稅法上之適用，但亦闡明在適用上應嚴守租稅法律
          主義。
      ２、次按所得稅法第七條第四項、第八十九條第一項第二款、第七十一條、第
          一百條前段之規定，依文義解釋，雖僅有納稅義務人始有上開條文之適用
          ，然並無法據此推導出「非納稅義務人不得將扣繳稅款用以抵繳應納稅額
          」之結論。就同一筆所得，納稅義務人、被扣繳稅款人、抵繳人一般均為
          同一，故無爭議，而上開條文即係此一般情形所為之規定。如三者中有一
          不同，即非上開條文所規範，而應尋求其他得適用之法律，如無法律明文
          規定，則應衡諸稅法之相關原則，採行對人民有利且不致侵害人民權利之
          方式解決。
      ３、所得稅法施行細則第九十六條規定：「扣繳義務人依本法第九十四條將溢
          扣之款項退還納稅義務人者，可向該管稽徵機關申請退還或就其同年度應
          扣繳稅款內留抵之。如已屆年度結束，應向該管稽徵機關辦理退還手續。
          」核諸本條規定，扣繳義務人於繳納稅款予稅捐稽徵機關後，若將溢扣之
          款項退還納稅義務人，則可將已繳納予稅捐稽徵機關之稅款用以抵繳其自
          己本身於同年度之應扣繳稅款，或申請退還。亦即扣繳義務人對於其繳納
          予稽徵機關之稅款，雖非納稅義務人，但卻得以抵繳。如此運作之概念及
          結果，與本件被告原先准許原告得將前手息扣繳稅款用以抵繳應納稅額之
          作法相同，均是使原無納稅義務卻繳納予稅捐稽徵機關之稅款，經由抵繳
          之方式，使其額外之稅捐負擔得以消弭。足見所得稅法制定之目的，除係
          基於稅捐法律主義，對所得稅之課稅要件明文規定外，更係為確保人民無
          需負擔所得稅法規定範圍以外之稅款。
      ４、惟查被告憑空主張扣繳稅款非原告所實際負擔及繳納，及認系爭扣繳稅款
          屬前手所有，而錯誤適用「實質課稅原則」否准原告以之抵繳應納稅額，
          殊不知所謂「實質課稅原則」乃指稅捐機關對於課稅要件之構成，不僅應
          重視其外在之法律形式，亦需衡酌其經濟上之意義，用以維持租稅公平。
          況按扣繳稅款依所得稅法第七十一條第一項規定，除有是項條文但書所列
          舉或法律別有規定者外，納稅義務人應可於結算申報時將之用以抵繳應納
          稅額。今本件原告既為兌息時之債券持有人，並依前開財政部六十四年台
          財稅第三六四四○號函：「．．．．．．應由付息機構於付息時，按照所
          得稅法第八十八條、第八十九條、第九十二條．．．．．．扣繳利息所得
          稅款，並以付息時債票持有人為『納稅義務人』」規定，肯認原告是為所
          得稅法第八十八條之納稅義務人，即非營利事業所得稅查核準則第九十條
          第三款所指「扣繳他人之所得稅款」者，所得稅法又無除外規定，原告自
          可將相對於前手息之扣繳稅款用以抵繳應納稅額；是則本於租稅法律主義
          之精神，扣繳稅款既為公法上明定納稅義務人之租稅抵稅權，除法律別有
          規定外，自不得以實質課稅為由，否准納稅義務人抵繳應納稅額。乃被告
          未予詳查，竟以實質課稅為由，否定原告為實際納稅義務人，進而否准其
          租稅抵稅權，顯已增加法律所無之限制，其認事用法違反租稅法律主義，
          彰彰甚明。
    Ｃ、債券前手持有期間之利息所得屬前手所有，依所得稅法規定，應由前手申報
        納稅，乃屬當然。原告未取得任何前手息，本應無就前手息申報納稅或負擔
        前手息扣繳稅款之義務，然財政部六十四年九月四日台財稅第三六四四○號
        函，卻為稽徵便利或其他因素考量，對向付息機構兌領利息之原告扣繳全期
        利息之扣繳稅款（包括原告本無須負擔之前手息扣繳稅款），依司法院大法
        官會議釋字第三八五號解釋及最高行政法院九十一年度判字第一四八二號判
        決所揭意旨，原告既負有被扣繳全期利息稅款之「義務」，則除法律別有規
        定，被告自不得以任何其他理由限制原告將該被扣繳稅款用以抵繳應納稅額
        之「權利」。是原告將被扣繳之債券利息全期稅款用以抵繳應納稅額，而未
        一併將全期債券利息列入所得申報納稅，並無任何違誤。
      １、按財團法人中華民國證券櫃檯買賣中心證券商營業處所買賣有價證券業務
          規則第五十一條規定：「債券之買賣均採除息交易。其迄給付結算日止賣
          方應得之利息，由買方併同成交價金支付賣方。前項利息之計算，自本期
          起息日起算至給付結算日止，採計首不計尾，並按實際天數計之。．．．
          」另按財團法人中華民國證券櫃檯買賣中心證券商營業處所債券附條件買
          賣交易細則第八條規定：「債券附條件買賣均採除息交易。其成交日止賣
          方應得之利息，由買方併同成交價金給付賣方。．．．」是原告於兩付息
          日間買入債券，依上開規定應以除息交易之方式將前手持有期間應得之利
          息（即前手息）併同成交價金給付予前手，故前手雖未於兌息日時向付息
          機構領息，然其仍於債券交易時，透過除息交易之方式取得前手息。
      ２、查租稅法所重視者，應為足以表徵納稅能力之經濟事實，而非其外觀之法
          律行為，故在解釋適用稅法時，所應根據者為經濟事實，不僅止於形式上
          之公平，應就實質上經濟利益之享受者予以課稅，始符實質課稅及公平課
          稅之原則，此為最高行政法院九十一年度判字第一四八二號判決所肯認。
          原告雖自付息機構兌領全部利息，然因前手息已於債券交易時併同成交價
          金給付予前手，故原告實際上仍僅取得按其持有期間計算之利息，則依所
          得稅法建制之「量能課稅原則」、「租稅公平原則」，原告自無須將非其
          取得之前手息列入自身所得申報納稅之義務。
      ３、且查，最高行政法院九十一年度判字第一四八二號判決所示，原告既依財
          政部六十四年台財稅第三六四四○號函，負有被扣繳債券全期利息稅款之
          「義務」（即包括原告無須負擔之前手息扣繳稅款），於所得稅法或其他
          法律無任何限制規定下，被告否認原告有將該扣繳稅款用以抵繳應納稅額
          之「權利」，即屬割裂適用法律等語，然由此並無法推導出「原告同時應
          將債券全期利息列入所得申報納稅」之結論，蓋因：
        ａ、原告之利息所得依所得稅法第八十八條規定，扣繳義務人於給付時，須
            依規定之扣繳率或扣繳辦法，扣取稅款。惟原告之利息所得之計算乃係
            依所得稅法第二十四條規定，以所取得之利息收入減除利息支出之淨額
            ，並非依據被扣繳之稅款或抵繳之稅款來計算。故被告以扣繳稅款或抵
            繳稅款反推計算利息所得，顯有牴觸所得稅法第二十四條規定之所得計
            算方式，至為酌然。
        ｂ、觀察本件經濟實質，原告僅取得按其持有期間計算之利息，被告若執「
            原告將債券全期利息之扣繳稅款用以抵繳應納稅款」等語，即恣意反推
            認定原告同時應將債券全期利息列入所得申報納稅，此顯與經濟實質相
            異。
        ｃ、原告之債券利息所得係取自於私法之經濟活動，與扣繳稅款、抵繳稅款
            係基於公法規定之權利義務不同，若被告主張「原告既要列報以債券利
            息全被扣繳稅款抵繳應納稅額，則必須將全部債券利息列為所得申報納
            稅」，則無異意圖以公法決定原告私法上利息所得之多寡，其之荒謬矛
            盾，不言可喻。
        ｄ、利息所得與被扣繳之稅款、抵繳之稅款所以無法對應，乃係導因財政部
            六十四年台財稅第三六四四○號函釋規定所致，殊不影響原告申報行為
            之適法。
      ４、原告將被扣繳之債券利息全期稅款用以抵繳應納稅額，而未一併將全期債
          券利息所得列入所得申報納稅，確係適法妥當，並無任何違誤。
  二、被告主張之理由：
    Ａ、按「本法稱納稅義務人，係指依本法規定，應申報或繳納所得稅之人。」、
        「納稅義務人應於每年二月二十日起至三月底止，填具結算申報書，向該管
        稽徵機關，申報其上一年度內構成綜合所得總額或營利事業收入總額之項目
        及數額，以及有關減免、扣除之事實，並應依其全年應納稅額減除暫繳稅額
        、尚未抵繳之扣繳稅額及可扣抵稅額，計算其應納之結算稅額，於申報前自
        行繳納。」、「．．．；納稅義務人為取得所得者。」及「納稅義務人每年
        結算申報所得額經核定後，稽徵機關應就納稅義務人全年應納稅額，減除暫
        繳稅額、未抵繳之扣繳稅額、可扣抵稅額及申報自行繳納稅額後之餘額填發
        繳款書，通知納稅義務人繳納。」分別為所得稅法第七條第四項、第七十一
        條第一項、第八十九條第一項第二款後段及第一百條第一項前段所明定。另
        「‧‧‧債票無論曾否轉讓，均應由付息機構，以付息時之持票人為納稅義
        務人（記名式者為最後記名之人）就全部利息一次扣繳所得稅；並根據持票
        人之身分證明，依法填報扣繳憑單。納稅義務人為中華民國居住之個人或營
        利事納券之面值及利率計算之「利息收入」，如其係於兩付息日間購入債券
        並於取息前出售者，則以售價減除其購進該債券之價格及依上述計算之利息
        收入後之餘額作為其證券交易損益。買受人若為個人，因個人一般多未設帳
        ，應一律以其兌領之利息金額併入其當期綜合所得稅課徵。」分別為財政部
        六十四年九月四日台財稅第三六四四○號函及七十五年七月十六日台財稅第
        七五四一四一六號函釋有案。
    Ｂ、揆之所得稅法第七條第四項、第八十九條第一項第二款後段、第七十一條第
        一項、第一百條第一項前段等規定，有取得利息所得者，即為納稅義務人，
        應主動申報利息所得，如符合扣繳稅額抵繳應納稅款之規定者，即可抵繳稅
        款，不以是否取得扣繳憑單為要件。則所得稅法有關利息所得，得以扣繳稅
        額抵繳應納稅款者，係以依所得稅法規定，應申報或繳納利息所得稅之「納
        稅義務人」而言；換言之，得為扣繳稅額抵繳應納稅款之對象為應將利息所
        得申報、繳納所得稅，為承擔納稅義務者為限；反之，如未申報利息所得，
        而未繳納利息所得稅者，則無扣繳稅額抵繳應納稅款之適用。基於扣繳稅額
        抵繳應納稅款及利息所得之申報二者具有權利義務相關連性，按司法院釋字
        第三八五號解釋規定：「．．．課人民以納稅租稅之法律，於適用時，該法
        律所定之事項其權利義務相關連者，本於法律適用之整體性及權利義務之平
        衡性，當不得任意割裂適用。」，本件原告係債票付息時之持票人，本期就
        該債票全部利息扣繳稅額列報抵繳其應納稅額，卻未就該全部利息所得申報
        ，僅列報其持有期間之利息所得，對前揭所得稅法規定之適用未臻完整，且
        亦未符合權利義務平衡原則，已有前揭所得稅法割裂適用情事，合先陳明。
    Ｃ、次按六十四年五月三十一日公佈施行之「中央政府建設公債發行條例」第六
        條規定：「本公債分為甲、乙兩種。甲種公債利息所得，不免繳所得稅；乙
        種公債利息所得，免繳一部或全部所得稅，由財政部審酌發行時全部狀況擬
        訂，報行政院核定。」財政部鑑於過去發行乙種國庫券時，如在一年中有轉
        手多次者，依財政部（六二）台財稅第三八六一九號函釋，係由中央銀行將
        個別分段持有之資料移送財稅資料處理中心，憑以計算個人之所得憑以課稅
        之情形，增加稽徵機關執行之困難，亦無法辦理扣繳。財政部為簡化稽徵作
        業及扣繳手續，遂於六十四年九月一日依上開條例發行甲種公債第一期債票
        十六億時，以六十四年九月四日台財稅第三六四四Ｏ號函釋：「本債票無論
        曾否轉讓，均應由付息機構，以付息時之持票人為納稅義務人（記名式者為
        最後記名之人）就全部利息一次扣繳所得稅；並根據持票人之身分證明，依
        法填報扣繳憑單。納稅義務人為中華民國居住之個人或營利事業者，應將該
        項利息所得，依法合併當年度所得申報所得稅。」就中央政府建設公債甲種
        債票利息，改以付息時之債票持有人就全部利息一次扣繳所得稅，係簡化稽
        徵作業屬稅務行政之一環，與所得稅法第八十八條、第八十九條、第九十二
        條規定不牴觸。
    Ｄ、再者債券之買賣若於兩付息日間為之，其買賣價格中實已包括兩部分，一為
        取得債券所支付之對價，另一為未屆付息日該債券法定利息請求權之讓與價
        金。惟由於買賣債券之交易所得停徵，「利息所得」與「證券交易所得」如
        未明確劃分，除將造成原持有人之法定利息收益，將誤為證券交易所得免稅
        外，並將增加債券利息兌領人之利息所得，造成課稅錯誤。財政部乃於七十
        五年七月十六以台財稅第七五四一四一六號函釋，闡明營利事業應按實際情
        形列報利息收入，其債券賣出時超過購進價格及利息收入後之餘額為證券交
        易損益；並附帶說明個人因未設帳，應一律以兌領之利息併入其綜合所得稅
        課稅，符合所得稅法課稅公平之原則。因此，所謂債券「前手息」，乃為區
        分債券利息兌領人所持有債券期間申報所得之利息，及非持有（即其前手持
        有）期間，未申報所得之債券利息，而予分野界定之名詞。依上開函釋可知
        ，前手息所得者如為營利事業者，應按其持有債券期間，計算利息所得課徵
        營利事業所得稅；惟前手息所得者如為個人，因前手個人既未設帳又無扣繳
        得所得稅法規定，亦僅就申報利息所得範圍內之扣繳稅額抵繳應納稅款，其
        未持有債券期間之其餘利息（即前手息），認非屬該營利事業之利息所得，
        毋庸申報，不課徵營利事業所得稅，因此而生之前手息扣繳稅款，自不在扣
        繳稅額抵繳應納稅款之列。
    Ｅ、原告本年度營利事業所得稅結算申報，列報尚未抵繳之扣繳稅額為五、七三
        二、六七０元。被告原核定以其中前手債券利息扣繳稅款二、五七六、五六
        四元，為前手所有，原告購入債券之價款、應按減除前手息之扣繳稅款後之
        餘額給付前手，其按全額給付，代付他人之扣繳稅款非屬本身應繳納之稅款
        等因，乃否准前手息扣繳稅款二、五七六、五六四元抵減應納稅額，自無違
        誤，原告復執前詞爭執，仍難認有理由。
    Ｆ、另原告所稱被告原核定背離行政法之「信賴保護原則」乙節，縱司法院大法
        官釋字第五二五號解釋指「信賴保護原則不限於受益行政處分之撤銷或廢止
        」，惟查原告本年度之帳載之利息收入與扣繳憑單載記之利息所得總額並不
        相當，原告亦未於期末調整之，並將含前手息之扣繳稅額二二、六七二、八
        四八元亦併同申報抵繳稅額，已不具誠實申報之要件，依行政程序法第一百
        十九條第二款規定，「對重要事項提供不正確資料或為不完全陳述，致使行
        政機關依該資料或陳述而作成行政處分者。」其信賴不值得保護，是本件仍
        無信賴保護原則之適用。再則，課稅處分本是確認性之行政處分，而非形成
        性之行政處分，其功能僅在確認人民依法本來即應負擔之稅捐債務，而不是
        因為行政處分之作成而創設出新的不利益負擔，既然稅捐債務自始存在，亦
        無所謂「信賴保護」之問題。此外，信賴保護所欲保護之利益，乃是不使人
        民因為信賴國家行政機關之作為，而受有損害。原告空言信賴保護，卻未具
        體指明課徵本稅之行政處分，會對其造成何種權利侵害結果。是以原告此部
        分主張，於法不合，亦不足以據為否定被告原處分合法性之正當依據。
    理  由
壹、本案判斷體系之說明：
  一、按本案之發生緣由，是因為政府發行政府債券（下稱「公債」）後，不直接行
      銷，而整批賣斷（實務上稱為「包銷」）給證券或票券公司（以下用「證券公
      司」一詞來代表），或將整批公債委由證券商在市場上行銷（實務上稱為「經
      紀」），以上政府與大盤證券公司的大筆交易形成了債券的初級市場，而後證
      券公司即將包銷或經紀之整批政府債券，依市場之需求，以不同數量的債券與
      客戶進行交易，因此又形成了債券的次級市場。而在債券的次級市場上，雖然
      交易頻繁，但在債券付息日屆至前，在次級市場交易、而由客戶持有之債券又
      會透過交易流回原來的包銷或經紀債券之證券公司手中，並由其在付息日當日
      持債券向債券付息機構領取利息。而付息機關則會付息時，依於扣繳義務人之
      身分，按照所得稅法第八十八條第一項之規定，從付給領息證券公司之利息金
      額中扣取百分之十之稅款，繳交予國庫。並開立扣繳憑單予領息之證券公司。
      事後證券公司在申報當年度之營利事業所得稅時，即持債券付息機構開立之扣
      繳憑單，主張以被扣繳之款項來扣抵其應納之所得稅額，但遭被告機關拒絕，
      其拒絕之理由則是認為債券付息機構所支付之利息，表面上看來是由證券公司
      領得，但實際上應屬「債券之各個前手客戶」所有，而每一債券前手客戶所有
      之利息金額則是按其持有債券期間之日數，依票面利率來計算。證券公司對此
      認定不服，提起行政爭訟，因此發生本案。
  二、因此針對上開爭議內容，本院在判斷架構上，將本案之全部事實及法律爭議拆
      解為三大部分來加以探究，進而說明本院之判斷結論：
    Ａ、第一部分為背景說明，重點有二，一為「債券初級市場與次級市場是如何建
        立的；一為「次級市場之交易是如何進行的」，並說明債券之四種交易形態
        ，即「買斷」、「賣斷」、「附買回」（RP）、「附賣回」（RS）。
    Ｂ、第二部分所要探究的則是，既然證券公司與客戶間之交易是「買賣」，為何
        透過買賣行為，債券前手客戶還會取得「利息所得」﹖到底這種「利息所得
        」是如何產生出來的﹖這裏有必要特別說明目前債券買賣實務上「除息交易
        」之概念。
    Ｃ、第三部分則以假設債券前手客戶確曾從債券交易中取得「利息所得」，此時
        應如何進行扣繳才符合所得稅法制上「扣繳制度」之規範意旨﹖而目前這樣
        的扣繳方式是否合理﹖進而判斷本案中「被告機關將債券付息機構支付之利
        息解為付給前手客戶之利息，並且認為『債券付息機構是為前手客戶來扣繳
        稅款』」的見解是否合法﹖
貳、認定原告勝訴之理由：
  一、本案之背景事實：
    Ａ、債券之發行：
      １、按公債乃是政府為籌集一般施政或建設所需資金而發行（向民間借貸）之
          債券，票面上有本金數額之記載，並載明票面利率及付息期間（例如一季
          、半年或一年付息一次），債券本身則得自由流通轉讓，並由公庫保證屆
          期付款（包括付息期或本金清償期）。目前公債發行期限三至十五年，本
          金償還方式有到期一次還本與分期還本二種。又依發行層級可分中央政府
          公債與直轄市政府公債等。其中中央政府建設公債可依自償性與否，區分
          為甲、乙二類。甲類公債係為支應非自償性之建設資金，投資者利息所得
          須課徵所得稅，乙類公債為支應自償性之建設資金，投資者利息所得可免
          徵一部份或全部所得稅。以下為行文方便，不擬討論乙類公債利息可免課
          所得稅之情形。
      ２、公債之發行或可由證券公司以包銷方式買斷，再轉手出售給第三人。或者
          由證券公司以經紀人之地位代政府出賣該債券（債券實務上稱之為經紀）
          。而包銷商或經紀商之決定，則採取競標方式行之，由出價最高（包銷之
          情形）或收取佣金比例最低（經紀之情形）之證券公司得標。
      ３、若是包銷買斷，證券公司買入債券之價格則視對未來市場利率走向之預測
          而定。如果預測市場長期利率趨向比票面利率為高時，買入債券之價格即
          會比債券本金面額為低（即折價發行/買入）；反之，買入債券之價格則
          會高於債券之面額（即溢價發行/買入）。
    Ｂ、公債之買賣：
      １、按證券公司向國家購得公債，乃是公債買賣初級市場之建立。
      ２、但證券公司投入鉅額資金買入公債，其經濟上之目的並非僅為賺取債券利
          息，尚有可能將公債再賣給市場上其他擁有資金的客戶，期透過交易從中
          賺取價差利潤或加以變現。另一方面，擁有公債之客戶有時也會為籌集現
          金或實現持有公債之報酬，而將手中持有之公債於市場上出售。因此即有
          債券次級市場之產生。
      ３、而公債次級市場之交易方式，則基於資金融通靈活性之要求，金融實務上
          發展出多種不同之交易模式，爰簡述如下：
        ａ、證券公司可以直接將公債「賣斷」給客戶（對客戶而言則屬「買斷」）
            ，公債所有權及公債所表彰之債權信用風險及利率波動等風險也一併移
            轉與客戶。
        ｂ、證券公司也可以「附買回」（即金融實務所稱之「RP」）之方式將公債
            出賣給客戶，暫時向客戶取得一筆資金款項。所謂之「附買回」係指：
            證券公司在出賣債券予客戶之同時，即與客戶約定，於一定期間後，由
            證券公司按雙方預先約定之價款予以買回。此所謂一定期間，不得超過
            一年，而在金融實務上，為了避免讓個人客戶變成付息日之持票人而遭
            依綜合所得稅現金基礎核課利息所得稅，形成對個人客戶重稅或整體公
            庫重複課稅之不利後果，所約定之「一定期間」都不會跨過付息日。且
            買回之價款會比原來出賣之價款為高，其間之差額除了雙方對市場利率
            各自不同預測所形成之交易基礎外，另外也一定會包括「客戶從買入到
            賣出期間內之票面利息金額」（由於債券約定之付息期尚未屆至，此等
            利息原本尚未可請求，但由證券公司先行支付予客戶）。
        ｃ、手中持有公債之客戶也得將公債再「賣斷」給證券公司（此種情形，為
            避免認定債券是否為真實之困擾，該客戶所持有之債券多限於原來向證
            券公司處「買斷」之公債）。
        ｄ、又手中持有債券之客戶若一時需要現金，但又希望將來持債券領取本金
            及利息時，則可將手中之債券以「附賣回」（即金融實務所稱之「RS」
            ）之方式，出賣給證券公司，而證券公司在買入債券之同時，即與暫先
            出賣債券之客戶約定，於一定期間後，證券公司將按雙方預先約定之價
            款賣回給該客戶。此所謂一定期間，同附買回交易亦不得超過一年。而
            在金融實務上，若由證券公司出面兌領全期債券利息，仍係按權責基礎
            認列利息收入，並無個人持有兌領遭重複課稅之後遺症，甚至可使個人
            客戶免遭現金基礎課稅，故此「一定期間」有可能會橫跨付息日。且其
            出賣之價款，如同「附買回」之情形一般，會比原來買入之價款為高，
            其間之差額也一定會包括「客戶從出賣到買回期間內之票面利息金額」
            （由於債券約定之付息期尚未屆至，此等利息原本尚未可請求，而由客
            戶預先付給證券公司）。客戶買回該債券之後，在清償期未屆至前，又
            可再次出售該債券予證券公司。
  二、債券買賣為何還會產生「利息所得」﹖
    Ａ、在這裏首先要說明的，無論原告與被告，在進行訴訟攻防時，有意無意地，
        均將「債券前手息」爭點著重在「附買回」之交易形態，這樣的討論方式是
        有所不足的，因為雖然大部分之債券交易都是「附買回」交易，但其間仍然
        有少部分買斷之情形，如果只將討論之焦點放在「附買回」交易，則其判斷
        結論不能涵蓋本案之全部法律爭點。
    Ｂ、因此本案中應先討論「買斷之情形，出賣債券之客戶有無取得『利息所得』
        」，而這樣的討論又必須從瞭解債券交易實務上「除息交易」之概念開始切
        入，茲簡述如下：
      １、「除息交易」之簡介：
        ａ、按所有債券買賣（包括「買斷」、「賣斷」、「附買回」、「附賣回」
            ）之成交價格均是按照「除息交易」之方式來計算：即成交價格為除息
            價格，而交割款係成交價格加上應計利息款。
        ｂ、而債券之買賣雙方在評估一張債券之價值時，非常近似於「民法上人身
            侵害所生之扶養費或勞動能力填補年金，如果請求一次給付時，按霍夫
            曼計算方法來折價」之方式，只不過其年金之金額與兌現時間，是按照
            票面利率及付息日定之。
        ｃ、上開依票面利率及付息日計算而已固定之「類似年金」金額暨公債面額
            ，如果折算成現值一次給付時，其給付金額（即交割款）應該是多少，
            買賣雙方有合致之評估（其折現之評估基礎，即為該債券之殖利率），
            因此才會形成交易（大家對市場利率之走向看法不一，但雙方均認為可
            以從交易中得利因而進行交易）。
        ｄ、又對營利事業買方客戶而言，上開成交當日之公債折現值，包括了前手
            已賺得之應計利息款（成交單載為「應計利息」），因此該部分依據財
            務會計學理並不算入營利事業買方客戶之取得成本（成交單載為「成交
            價格」），而係採外加方式計入交割款內（成交單載為「應計金額」）
            。
      ２、在除息交易之概念下，財務會計上因此承認前手有「按持有期間，依票面
          利率計算」之「利息收入」所得產生。而在法律上如何看待此等「利息收
          入」，則多有爭論：
        ａ、本院曾提出一項看法，認為從所得稅法第十四條與第二十四條對個人綜
            合所得與營利事業所得之不同定義觀察，且基於個人不設帳之現實狀況
            ，並考慮稅捐稽徵機關過去一貫之見解（參閱財政部七十五年七月十六
            日台財稅字第七五四一四一六號函釋，其全文內容為：「營利事業或個
            人買賣國內發行之公債、公司債及金融債頭，買受人若為營利事業，可
            由該事業按債券持有期間，依債券之面值及利率計算『利息收入』，如
            其係於兩付息日間購入債券並於取息前出售者，則以售價減除其購進該
            債券之價格及依上述算之利算之利息收入後之餘額作為其證券交易損益
            。買受人若為個人，因個人一般多未設帳，應一律以其兌領之利息金額
            併入其當期綜合所得稅課徵。」雖然函文中未就個人為出賣人時如何認
            定所得性質為解釋，但從解釋文意為反面解釋，如果個人未兌領利息，
            即無利息所得可言），而主張：
          I、在客戶為個人之情形，上述會計上之利息收入，仍應視為證券交易收
              入，無所謂「利息收入」可言。
          II、在客戶為營利事業之情形，上述會計上之利息收入，在法律上也應視
              為「利息所得」。
        ｂ、但原告及被告均反對以上之法律意見，認為所得種類之定性，應不分個
            人與營利事業，而採取同一標準，不過定性之結論，二者卻正相反：
          I、原告之立場認為，如果稅法沒有特別規定，就應依私法之角度來定性
              ，所以不分個人與營利事業，會計上之應計利息，仍屬「證券交易所
              得」（而這裏原告未言明的則是，證券交易所得免稅，如此之解釋結
              論有利於原告）。
          II、被告則一反其過去之實務作業慣例，而認為應從經濟角度來定性，因
              此不分個人與營利事業，會計上之應計利息，同屬「利息所得」（這
              裏被告未言明的則是，「利息所得」屬於「課稅所得」）。
        ｃ、這樣的爭點牽涉到「實質課稅原則」之適用範圍到底有多大﹖此等問題
            涉及之層面過廣，或許還有留待以後進一步討論之必要，而且由於此一
            爭點所應採擇之結論，對本案勝負判斷並無影響（理由後詳），故本院
            在此亦不作判斷。
    Ｃ、至於「附買回」之定性上爭議，雖然本院從交易流程如實地觀察，認為採擇
        「融資說」較符合當事人真意（按法律事實之「定性」，一樣是要取向於規
        範功能。一般言之，契約類型之定性，其在私法上之目標，莫不著重於補充
        規範之尋找，以便在發生「始料未及」或「情事變更」之情況時，能找到最
        恰當之補充規範，而稅法上之定性，應該是另有規範功能才對，只不過這樣
        的規範功能何在﹖而且能否因為此等規範功能之維護，而違反私法上之定性
        標準，是值得進一步探究的），不過因為雙方都堅持「買賣說」，而本院也
        認為此等學說之採擇純屬「仁智之見」，因此願意尊重目前之實務作業慣例
        ，以「買賣說」處理債券附買回交易所生之「前手息」問題。而如果以「買
        賣說」處理債券附買回交易所生之「前手息」問題，則其結論與買賣斷之情
        形完全相同。
        註：(1)融資說與買賣說之差異，就利息所得之認定而言，如果接受除息交易
              中「前手應計息」部分為前手之「利息所得」時，二者惟一之區別僅
              在利息金額之多寡而已，採買賣說之前手息是按票面利率計算，而採
              融資說，則前手息是按殖利率（即交易時之實際約定利率）為準。
            (2)不過在融資說之情況下，「證券公司付息予客戶」與「債券付息機構
              付息予證券公司」是完全不同的二個法律行為，則本案被告機關前揭
              「債券付息機構所支付之利息為債券之各個前手客戶所有」之觀點即
              全然無據。
            (3)但因為雙方對此已一致主張要依買賣說來處理，因此也需再考慮融資
              說對本案勝負判斷之影響。
  三、對債券交易採取買賣說之情況下，如果假設債券前手客戶確曾從債券交易中取
      得「利息所得」（之所以要用假設，是因為原告對此有爭議，其認為前手客戶
      從交易中並無獲得「利息收入」，只有獲得「證券交易收入」，本院原本認為
      前手客戶為營利事業時，仍有「利息所得」發生，而前手客戶為個人時，則無
      「利息所得」發生，但這點又為被告機關所反對，被告機關是認為無論前手客
      戶是個人或營利事業，就「前手持有期間、依票面利率計算」之應計息部分，
      均屬「利息所得」，而這樣的爭議本院認為，由於「實質課稅原則」之定義與
      其適用之界限，目前仍然過於模糊，而有留待時間進行後續討論之必要，所以
      才使用「假設」之方式來說明），被告機關將債券付息機構支付利息之行為解
      為付給之對象為前手客戶，並且認為「債券付息機構扣繳稅款時，是為前手客
      戶而扣繳」，這樣的見解是否符合規範本旨﹖
    Ａ、現行實務上之扣繳作業方式：
        現行實務上之扣繳作業方式是依財政部六十四年九月四日台財稅字第三六四
        四０號函釋意旨辦理，該函釋意旨如下：
      １、主旨：中央政府建設公債甲種債票之利息，應由付息機構於付息時，按照
                所得稅法第八十八條、第八十九條、第九十二條及各類所得扣繳率
                表等規定，扣繳利息所得稅款，並以付息時債票持有人為納稅義務
                人，向稽徵機關填報扣繳憑單，並依同法第九十四條規定，將扣繳
                憑單填送納稅義務人。
      ２、說明：一、．．．．．．．
                二、本債票無論曾否轉讓，均應由付息機構，以付息時之持票人為
                    納稅義務人（記名式者為最後記名之人）就全部利息一次扣繳
                    所得稅；並根據持票人之身分證明，依法填報扣繳憑單。納稅
                    義務人為中華民國居住之個人或營利事業者，應將該項利息所
                    得，依法合併當年度所得申報所得稅。
    Ｂ、現行之扣繳作業實務之缺失：
      １、上開現行實務作法，其缺點在於弱化了扣繳義務之二大功能：
        ａ、首先，因為扣繳之對象，從經濟實質層面觀察，不全然是真正賺得並依
            法應申報該持有期間應計利息為利息收入之人，造成所得稅法第八十九
            條第一項第二款扣繳制度下之納稅義務人（取得所得者）與結算申報量
            能課稅制度下之納稅義務人產生不一致的情形。
        ｂ、其次，稅捐稽徵機關取得扣繳稅款之時間會延後，無法在收入實現之際
            ，立即取得稅源以供財政週轉之用。
    Ｃ、正因實務作法及財政部六十四年函釋弱化了扣繳制度掌握稅源與即時就源扣
        繳以利國庫資金調度之功能，以至於使「扣繳制度」與「結算申報量能課稅
        」間，產生了若干調和困擾，間接有損賦稅公平之終極目標。但既然已經對
        證券公司扣繳了，則事後當然要准其抵銷。這點與扣繳制度之功能如何設計
        才能發揮到最大，是不同層次的問題。
    Ｄ、而稅捐稽徵機關之所以會持「『就債券前手持有期間之應計利息金額計算得
        出扣繳稅款』範圍內，不准證券公司拿債券付息機構扣繳之暫扣款來扣抵該
        證券公司當年度營利事業所得稅稅款」之見解，其目的或許是有意回復「掌
        握稅源」之功能（至於扣繳太慢的既成事實已無從矯正），而將此等扣繳稅
        款算為各自前手客戶之暫扣款。
    Ｅ、但是這種作法在法律上不應准許，因為：
      １、錯誤的結果只能用正確的行為來導正，而不是使用成本低廉的法律擬制手
          段，將錯誤的結果擬制為正確的結果。因為錯誤的結果是導因於錯誤的行
          為，而且錯誤行為通常不會只帶來一個錯誤結果，而是同時帶來一組的錯
          誤結果，也會對事實狀態產生全面的影響，如果只以法律擬制的手段將其
          中一個錯誤的結果調整為正確的結果，卻忽略了錯誤行為對事實層面所造
          成的其他影響，這樣的作法不會解決問題，只會帶來更多的問題，所以此
          等作法難以被接受。
      ２、稅捐稽徵機關硬將「債券付息機構對持有債券證券公司付息時之扣繳行為
          」，解為是「債券付息機構直接對前手客戶之利息所得扣繳」，而不是對
          證券公司扣繳。可是暫扣之現金卻是從支付給證券公司的現金中扣下，換
          言之，每一個前手雖被稅捐稽徵機關認為在法律上「曾被扣繳過現金」，
          但其領取自買入者（例如證券公司）代墊之應計利息款現金金額，卻一毛
          沒少。此時證券公司與客戶間之法律關係要如何調整？用什麼法律關係來
          調整﹖調整的成本有多高？誰負擔這個成本？還有客戶是否因此能享受到
          將暫扣款扣抵稅額的權利（現行實務上稅捐稽徵機關並未容許「所有」之
          營利事業客戶均享有抵扣稅款之機會，甚至有些客戶連自己享有扣抵權都
          不知悉）？這些問題，都會因為稅捐稽徵機關之現行作業方式，而逐一浮
          現。
      ３、法律擬制手段須有法律明文之授權，不得任意為之，而現行行政實務上，
          行政機關卻經常在事實認定上以法律擬制手法來處理事實問題，而用一些
          複雜難解的法律用語去掩蓋簡單的事實定性問題。
      ４、簡單的說，不同的事實即應為不同之定性及處理，不容隨便混為一談，在
          本案之情況，稅捐稽徵機關不能以這種方式（把二個事實併成一個事實）
          來解釋及適用法律，而限制證券公司就暫扣款行使抵扣權。
    Ｆ、至於「債券交易，在採買賣說之情況下，前手客戶取得之買賣價金中是否含
        有『利息所得』」以及「如果其有利息所得，則證券公司是否應在支付債券
        買入交割款予前手客戶之同時，即就應計利息部分進行扣繳」等法律問題，
        由於不在本案之審理範圍內，本院無庸表明其法律意見，亦附此敘明之。
  四、綜上所述，本件原處分（復查決定）自有不當，訴願決定未予糾正，亦有未洽
      ，原告訴請撤銷自屬有據，爰併予撤銷之，並發回被告機關重為決定。
據上論結，原告之訴為有理由，爰依行政訴訟法第九十八條第三項前段，判決如主文
。
中      華      民      國    九十二    年      九      月     十六     日
                                  臺北高等行政法院  第五庭
                                            審判長  法  官  張瓊文
                                                    法  官  黃清光
                                                    法  官  帥嘉寶
右為正本係照原本作成。
如不服本判決，應於送達後二十日內，向本院提出上訴狀並表明上訴理由，如於本判
決宣示後送達前提起上訴者，應於判決送達後二十日內補提上訴理由書（須按他造人
數附繕本）。
中      華      民      國    九十二    年      九      月     十六     日
                                                    書記官  李金釵


司法院資訊處製作；財團法人民間司法改革基金會備份。
